【裁判字號】    97,醫上更(一),4
【裁判日期】    991221
【裁判案由】    過失致死
【裁判全文】
臺灣高等法院刑事判決          97年度醫上更（一）字第4號
上  訴  人  臺灣桃園地方法院檢察署檢察官
被      告  林宏
選任辯護人  黃福雄律師
            李傑儀律師
            陳威如律師
上列上訴人因被告過失致死案件，不服臺灣桃園地方法院92年度
訴字第506 號，中華民國95年4 月25日第一審判決（起訴案號：
臺灣桃園地方法院檢察署90年度偵字第16901 號），提起上訴，
經判決後，由最高法院發回更審，本院判決如下：
    主  文
上訴駁回。
    理  由
一、公訴意旨略以：被告林宏係財團法人長庚紀念醫院林口醫
    學中心（下稱林口長庚醫院）心臟科醫師，為從事醫療業務
    之人。被害人即患者劉泗濱於民國90年1 月14日晚間6 時41
    分許，因胸痛至長庚醫院臺北門診中心急診，惟因胸痛狀況
    並未改善，乃又轉診至林口長庚醫院，而於同年月16日下午
    轉入該院加護病房，由被告擔任加護病房主治醫師，柯毓麟
    （另經不起訴處分）擔任心導管檢查醫師，柯毓賢（另經不
    起訴處分）擔任普通病房之主治醫師。住院診治期間，被告
    原應注意被害人歷經胸部Ｘ光檢查、尿液細菌檢查、抽血細
    菌檢查、心臟超音波檢查、心電圖檢查後，其胸骨後方壓迫
    性悶痛放射到背部之現象並未改善，同時合併有發燒、白血
    球增加等症狀，且心臟超音波發現微量心包膜積水、心電圖
    攝影表現廣泛性ST段上升、血液培養報告未有細菌生長、未
    有敗血症之表現，在臨床上已經符合急性心包膜炎之診斷，
    不宜對被害人施打抗凝血藥物Heparine（即肝素）及抗血小
    板接受器藥物Tirofiban ，以免加重死亡之危險性，而依當
    時情形，又無不能注意之情事，竟疏未注意，於被害人住院
    期間，因懷疑其有心肌梗塞之症狀，先指示予以施打抗凝血
    藥物Heparine，復於同年月17日，被害人因呼吸困難接受心
    電圖檢查時，發現心電圖呈現廣泛性ST段上升，誤判其有急
    性前壁及下壁心肌缺氧性傷害，遽予指示施打抗血小板接收
    器藥物Tirofiban 10ml/h，致被害人急性心包膜炎之病症並
    未改善，反於嗣後出現心包膜炎填塞之症狀，因未及時發覺
    並施予心包膜放液手術，致被害人於同年月20日上午6 時10
    分許不治死亡，因認被告涉犯刑法第276 條第2 項業務過失
    致人於死罪嫌等語。
二、按犯罪事實應依證據認定之，無證據不得認定犯罪事實；不
    能證明被告犯罪者，應諭知無罪之判決，刑事訴訟法第154
    條第2 項、第301 條第1 項分別定有明文。又事實之認定，
    應憑證據，如未能發現相當證據，或證據不足以證明，自不
    能以推測或擬制之方法為裁判基礎；而認定犯罪事實所憑之
    證據，雖不以直接證據為限，間接證據亦包括在內，然而無
    論直接證據或間接證據，其為訴訟上之證明，須於通常一般
    之人均不致有所懷疑，而得確信其為真實之程度者，始得據
    為有罪之認定，倘其證明尚未達到此一程度，而有合理之懷
    疑存在而無從使事實審法院得有罪之確信時，即應由法院為
    諭知被告無罪之判決（最高法院40年台上字第86號、76年台
    上字第4986號等判例意旨參照）。另按刑法上之過失犯，其
    過失責任之有無，應以行為人之懈怠或疏虞與結果之發生，
    有無相當因果關係為斷。所謂相當因果關係，係指依經驗法
    則，綜合行為當時所存在之一切事實，為客觀之事後審查，
    認為在一般情形下，有此環境，有此行為之同一條件，均可
    發生同一之結果者，則該條件即為發生結果之相當條件，行
    為與結果即有相當因果關係。反之，若在一般情形下，有此
    同一條件存在，而依客觀之審查，認為不必皆發生此結果者
    ，則該條件與結果並不相當，不過為偶然之事實而已，其行
    為與結果間即無相當因果關係（最高法院82年度台上字第31
    57號判決意旨參照）
三、公訴人認被告涉有業務過失致死犯行，無非係以被告之供述
    、被害人於林口長庚醫院之病歷表、告訴人侯美珍之指述、
    行政院衛生署醫事審議委員會91年10月28日衛署醫字第0910
    072694號鑑定書等為其主要論據。訊據被告固不否認前為林
    口長庚醫院心臟科醫師，並於90年1 月16日被害人轉入該院
    加護病房後，擔任其主治醫師之事實，惟堅詞否認有何業務
    過失致死之犯行，辯稱：其當時在加護病房，以病重會即刻
    致命者為第一優先考量，故將心肌梗塞當成首要排除的疾病
    ，幫病人安排心導管檢查，處置並無違失；其在停用抗生素
    時，係依據第一套抽血經培養結果，並無細菌生長情形，並
    依據被害人血壓正常、無明顯發燒畏寒情形；同一症狀依醫
    學常理推論，應該是同一疾病引起，其依據被害人胸痛、心
    電圖變化以及心肌梗塞已被排除，合理推斷是心包膜炎，被
    害人經超音波檢查，心臟並無積水，其有為被害人做超音波
    檢查，許隆安醫師並非伊協助醫師，而是做心導管術前評估
    的醫師，亦於心導管術前評估時，為被害人做超音波檢查；
    心包膜炎須進一步做血液病毒抗體偵測，觀察是否上升，是
    要看一、二個月後的變化，當下無法也沒有其他檢查來證明
    心包膜炎，其診斷主要是依據排除方式等語，其辯護人另辯
    護稱：急性心肌梗塞死亡率在併發24小時內達50％，其症狀
    及徵候為胸痛、胸部如有重物壓著，呼吸困難、噁心、嘔吐
    、煩躁不安、體溫上升、休克症狀，如冒冷汗、心跳加速、
    脈博弱、蒼白、血壓下降、心跳過速等，依被害人病歷資料
    記載，被害人有胸痛，心電圖呈現廣泛性ST段上升、心肌酵
    素正常、心臟超音波收縮功能正常，並無心包膜積水情形，
    急性心包膜炎臨床上並無任何一種症狀、徵候或檢查可以單
    獨確診，做心導管檢查排除冠狀動脈疾病之後，才可以將急
    性心包膜炎列入更優先之考慮，故被告先行針對死亡率高之
    急性心肌梗塞給予常用藥Heparine治療並預防，併使用阿斯
    匹靈、血管擴張劑、抑制心絞痛藥物、降血壓藥物，並持續
    監測病患病情，觀察藥物反應，合乎醫療判斷；被告及先後
    醫療團隊依病患入住院主訴、其他檢驗及病歷紀錄所為高度
    懷疑「急性心肌梗塞、冠狀動脈疾病」之診斷並施用抗凝血
    劑藥物Heparine及抗血小板接受器藥物Tirofiban 治療與預
    防，均符合醫療規則及一般醫療流程；被害人於90年1 月15
    日及18日做心臟超音波檢查、1 月19日做心導管檢查，均未
    發現有心包膜積水或出血症狀，故被害人於90年1 月20日死
    亡，實與上開2 種藥物無關；且用藥期間，被告及醫療團隊
    均隨時檢測病患用藥反應，被告於90年1 月16日病患送入加
    護病房當天，使用Heparine治療並預防，同時於醫囑內要求
    抽兩套血液以進行細菌培養，並檢查白血球、血紅素、血小
    板、心肌酵素、APTT（Activated Partial Thromboplastin
    Time，主動性部分血栓形成之活化時間，用以檢驗有無出血
    現象，每6 小時檢查1 次）；1 月17日晚上7 時40分，值班
    醫師認為病患心電圖ST波段有上升跡象，並出現有V2-V6 、
    I 、II、III 、aLV 等急性心肌梗塞症候，懷疑有急性前壁
    及下壁心肌缺氧性傷害，基於醫學判斷，另給病患靜脈注射
    Tirofiban ，以防止血栓形成危及病患性命，其診療及用藥
    過程實符一般心臟專科醫師判斷，且有持續監測病患身體狀
    況、APTT及其他檢驗數值，於1 月18日發現被害人出現流鼻
    血副作用，立即於上午11時40分指示暫停使用Heparine及停
    用Tirofiban ，於此用藥過程實無過失可言；又90年1 月19
    日做心導管檢查時，兩種藥物半衰期已過，檢驗結果並未發
    現被害人心臟有何出血狀況，被害人死亡時，復已過48小時
    ，病患死亡之原因實無可能與該2 種藥物有關，依據鑑定結
    果，亦未有足夠證據證明被害人之死亡與被告之醫療行為及
    用藥有因果關係；另被告對病患使用抗生素時間並無不當，
    被告及醫療團隊共同依據醫學專業判斷將病患由加護病房轉
    入普通病房，時機亦無不當等語。
四、經查：
（一）經參諸卷附病歷資料（見他字卷第67至155 頁），被害人
      於本次就診及接受醫療之過程略為：
    1.90年1月14日：
      被害人於下午6 點41分至臺北長庚紀念醫院急診，主訴當
      日下午開始持續胸口悶痛合併冒冷汗，其胸痛為壓迫感，
      合併呼吸短促、雙下肢無力、無意識喪失、無痙攣，家族
      史中有心肌梗塞，有吸菸及喝酒習慣，無藥物過敏。於急
      診室當時體溫36度，脈搏70次/ 分，呼吸20次/ 分，血壓
      116/51 mmHg ，呼吸音清晰，心跳規則，腹部柔軟，腹音
      正常，無反彈痛，白血球13000/μL ，其中中性球占57%
      ，心電圖呈現ST段於V5-V6 下沉以及T 波倒轉於V4-V6 、
      I 、aVL 等導程，經醫師林佳賢診斷為急性冠心症，給予
      靜脈注射硝化甘油（NTG ）以及Heparin 治療。
    2.90年1 月15日：
      下午心臟超音波檢查，心室中隔15mm略為增厚，無心包膜
      積液，無局部收縮異常，舒張功能正常，無主動脈內膜剝
      離，疑似高血壓心臟血管疾病。
    3.90年1 月16日：
      下午3 點20分因病人胸痛並未改善，轉林口長庚紀念醫院
      心臟加護病房(CCU) ，由被告擔任主治醫師，當時被害人
      體溫39.1度，脈搏118 次/ 分，呼吸23次/ 分，血壓為19
      2/73mmHg，白血球20100/μL ，其中中性球佔73% ，當天
      被告下醫囑單要求抽兩套血液進行細菌培養，並檢查白血
      球、血紅素、血小板、心肌酵素脢，且每6 小時檢查一次
      APTT，當天血液檢查結果，白血球21000/μL ，體溫39.1
      度。同日使用了阿斯匹靈、血管擴張劑、抑制心絞痛藥物
      、降血壓藥物，同時繼續沿用同年月14日開始之Heparine
      。因住院醫師郭昇峰發現被害人有白血球過高現象，懷疑
      敗血症，下午5 點40分靜脈注射2 種抗生素，分別為
      Cefamezine lgm IV q8h 及Gentamicin 60mg IV q12h 及
      60mg IV st。
    4.90年1 月17日：
      持續每6 小時檢查一次APTT，同日下午3 點35分進行心肌
      酵素脢檢驗，後病人因呼吸困難，做心電圖，下午7 時40
      分時，值班醫師游立光認為病患的心電圖ST波段有上升跡
      象，ST段上升於V2- V6、I 、II、III 、aVF 等導程，懷
      疑急性前壁及下壁心肌缺氧性傷害，開立使用抗血小板接
      受器藥物Tirofiban l0mL/h，靜脈注射防止血栓形成，並
      調升肝素的劑量，值班醫師游立光醫師在醫囑單載明病人
      有發燒、畏寒的現象，所以開立了退燒藥、抗過敏藥物。
    5.90年1 月18日：
      中午12時，被害人出現流鼻血副作用，而停止使用Tirofi
      ban 。同日下午2 時，許隆安醫師為術前訪視，為病人進
      行心臟超音波檢查，心臟超音波未呈現收縮異常，高度懷
      疑有急性心包膜炎，已安排明晨心導管檢查及及氣球擴張
      術，來排除冠狀動脈疾病，以排除非Q 波心肌梗塞，並出
      具PRE CATH NOTE ，於醫囑單上載明停用Heparine，護士
      亦於該醫囑單簽名確認停用Heparine，時間為18日下午3
      時。另經皮膚科醫師會診開立2 種癬藥膏。
    6.90年1 月19日：
      1 月19日上午10時主治醫師柯毓麟順利執行冠狀動脈攝影
      檢查（心導管檢查），結果顯示血管通暢，但3 條血管均
      有擴大變化（ectasic change），左心室攝影顯示腔室大
      小正常，收縮功能正常，射血分率58% ，第二級二尖瓣膜
      閉鎖不全，瓣膜無鈣化，無異常收縮節段，左心室與主動
      脈間無壓力差，左心室壓力140/10mmHg，主動脈壓力140/
      72mmHg。同日下午4 時許停用2 種抗生素。下午5 點15分
      護理紀錄被告探視被害人，指示等家屬來後，轉至普通病
      房，晚上9 點40分予傷口小換藥，病人神智清楚，傷口無
      滲出液，晚上10點50分轉入普通病房3A27A 床，當時血壓
      155/78mmHg，脈搏88次/ 分，呼吸22次/ 分．體溫36.5度
      ，且血液培養3 天未長任何細菌，故停掉抗生素，改由醫
      師柯毓賢主治。晚上11點30分，值班醫師柯毓麟在醫囑單
      上記載明天要做白血球、紅血球、血小板追蹤，同一天晚
      上11點50分許開立醫囑給軟便劑、退燒藥、阿斯匹靈、血
      管擴張劑。
    7.90年1 月20日：
      凌晨1:00病人睡眠中，無發燒。凌晨5 時30分護士發現病
      人已無意識，無呼吸，無心跳。由陳秉聰醫師進行急救心
      臟按摩至同日上午6 時10分許，急救無效，並由梁文偉醫
      師檢查後，於1 月20日凌晨6 點10分宣告死亡。被告並未
      參與此急救過程，被害人死後並未進行病理解剖，游立光
      醫師在該日開立「急性心肌梗塞、呼吸衰竭」之診斷證明
      書，出院病歷診斷為一、冠狀動脈擴大症。二、發燒、白
      血球增加，懷疑敗血症。被告於2 月15日醫師開立之診斷
      證明書，記載診斷為一、猝死，疑急性心肌梗塞。二、冠
      狀動脈疾病。三、發燒、白血球增加疑感染症。
（二）本件歷次送行政院衛生署醫事審議委員會（以下簡稱醫審
      會）鑑定之經過及鑑定意見如下：
    1.第一次鑑定：
      本件先經臺灣桃園地方法院檢察署檢察官送請鑑定，經行
      政院衛生署以91年10月28日衛署醫字第0910072694號函暨
      所附醫審會第0000000 號鑑定書（見偵字第16901 號卷第
      22至24頁，以下簡稱第一次鑑定）覆以：
      (1)病人於1 月14日出現症狀，從胸骨後方壓迫性悶痛放射
        到背部持續多日，同時合併發燒和白血球增加，1 月17
        日心電圖表現廣泛性ST段上升，加上1 月19日冠狀動脈
        攝影正常，排除掉冠狀動脈疾病和急性心肌梗塞，且病
        人入院46小時後（包括急診時間）才發高燒，1 月16日
        下午兩套不同時間收取的血液培養報告均未有細菌生長
        ，入院當時未有敗血症的臨床表現，因此無直接證據支
        持細菌感染。根據這些資料，這個病人在臨床上已經符
        合了急性心包膜炎的診斷。雖然1 月15日心臟超音波檢
        查只發現微量心包膜積水，但是在急性心包膜炎患者使
        用抗凝血藥物Heparin，以及抗血小板接受器藥物Tiro-
        fiban ，十分危險，有引起心包膜出血及心包膜填塞致
        死的可能。病人收縮壓起伏很大，有多次降到90mm Hg
        以下，加上心電圖監視出現電位交替現象（electrical
        alternas），顯示病人已有心包膜填塞。也就是心包膜
        積水壓迫心臟，使血液無法有效打出心臟，需要及時追
        蹤心臟超音波檢查確認，並施行心包膜放液手術，才能
        保住病人生命，醫師在1 月17日發現心電圖出現典型急
        性心包膜炎變化時，就應該立即作心臟超音波檢查，於
        1 月19日冠狀動脈攝影檢查結果正常時，更應該重新思
        考對病人的診斷可能有誤。
      (2)被害人於就診時並無明顯敗血症現象，被告所給予之抗
        生素劑量符合被害人病情需要，給藥時間未間隔過久，
        被害人停用抗生素之時機妥當。
      (3)被害人所施打之Heparine、Tirofiban 會造成病人流鼻
        血現象。
      (4)依被害人之病情，有作心導管檢查之必要，因為臆斷為
        急性冠心症，做心導管檢查可以確認或排除病患有無冠
        狀動脈阻塞，以幫助醫師做出正確診斷，被害人當時之
        身體狀況亦適合做心導管檢查，包括冠狀動脈攝影，整
        個過程進行順利，結果發現冠狀動脈並未阻塞，只是有
        些擴大，排除急性冠心症診斷，心導管檢查本身與被害
        人死亡無關。
      (5)依心導管檢查結果，被害人之心血管並無狹窄或明顯阻
        塞等現象。冠狀動脈有一點異常擴大之情形，並無需要
        做汽球擴張術或擺放支架。
      (6)被告所開立之診斷證明書上之記載，不符合被害人之病
        情；被害人自加護病房轉入普通病房之時機並不妥當，
        因為病人診斷尚未確立，宜在加護病房多觀察幾天等語
        。
    2.第二次鑑定
      嗣經原審法院送請鑑定，行政院衛生署以94年12月6 日衛
      署醫字第0940222516號書函暨所附該署醫審會第0000000
      號鑑定書（見原審卷二第4 至15頁，以下簡稱第二次鑑定
      ）覆以：
      (1)經該會再次討論，第一次鑑定認病人有心包膜微量積水
        有誤。
      (2)據該會深入了解前次鑑定誤判係呼吸造成之心電圖，故
        本件病歷並無明顯之電位交替現象。
      (3)病人的確極可能有急性心包膜炎，但是否有心包膜填塞
        （cardiac tamponade ），根據1 月15日報告及照片則
        缺乏足夠的臨床證據加以證實。心包膜出血有可能會引
        起心包填塞。若1 月18日超音波檢查後，仍未發現有心
        包膜積水之現象，就無須實行心臟放液手術。即使無心
        包膜積水，也無法排除急性心包膜炎的診斷。如果見典
        型S/S 及ECG ，醫師可因高度疑似心包膜炎而予以診治
        。
      (4)病人服用Isordil 、Inderal （血管擴張劑、降血壓藥
        ），是會產生血壓降低之現象。病人血壓之下降是有可
        能與藥物之服用有關。
      (5)急性心包膜炎時心電圖上顯現出電位交替之情形，通常
        見於合併中到大量的心包膜積水的病例，但急性心包膜
        炎合併中到大量的心包膜積水的比例並不高（小於5％
         ） 。基本上，急性心肌梗塞可以是造成急性心包膜炎
        的眾多原因之一，兩種診斷並不互斥。一旦於心電圖上
        出現電位交替之情形時，醫生並不能排除心肌梗塞之診
        斷。但本病歷並無電位交替現象。
      (6)心肌梗塞與心包膜炎兩種診斷並不互斥，如無法完全排
        除缺血性心臟病的可能性，做心導管檢查可以確認或排
        除病人有無冠狀動脈阻塞，以幫助醫師做出正確診斷。
        本病例雖高度懷疑急性心包膜炎，做心導管檢查並無醫
        療流程上之疏失。心導管檢查之後也未再給予心肌梗塞
        之相關治療。病人於冠狀動脈攝影檢查後2 至4 小時，
        若病人臨床狀態良好，血行動力學穩定，因檢查程序而
        造成心包膜填塞的機會就很小，當然不能排除因其他原
        因而發生心包膜填塞的可能性。
      (7)心臟超音波並非診斷病人是否罹患心包膜積水之唯一方
        式，但的確是一種準確、敏感、方便、非侵入性的檢查
        方式，內科學教科書上將心臟超音波列為診斷心包膜積
        水最有效的工具。醫師可從病人其他臨床症狀上懷疑心
        包膜積水，仍須要心臟超音波、心臟電腦斷層或核磁共
        振攝影來加以確定。
      (8)急性心包膜炎所造成的胸痛通常較尖銳（sharp ），而
        急性心肌梗塞的胸痛則較有壓迫、悶的感覺。急性心包
        膜炎所造成的胸痛的部位常於胸骨下方，但有時也可於
        左前胸，傳播性疼痛多於背部，但左上臂的傳播性疼痛
        也不少見，所以和急性心肌梗塞的胸痛之疼痛部位並無
        法完全區分。典型的急性心包膜炎所造成的胸痛會於深
        呼吸、平躺時加劇。臨床上，要完全靠疼痛的症狀及部
        位區分心肌梗塞與急性心包膜炎有時並不容易，仍須靠
        實驗室的檢查加以輔助。
      (9)病人入院時所作之例行性常規檢查，已顯示病人白血球
        過高，醫師必須也應該就白血球偏高的原因再追蹤。本
        病例有做細菌培養，使用第一線的抗生素治療，負責的
        醫師也一直懷疑病人有敗血症的可能性，但的確可對病
        人發燒及白血球過高的原因做更進一步的檢查，做更密
        切的觀察。
      (10)依通常醫療流程，若醫師開立Heparin 及Tirofiban 給
        病人使用，醫師應注意病人臨床上有沒有出血的症狀，
        血行動力學是否有變化。而血小板、血紅素、及血比容
        積變化，在病人發生出血後，其變化的出現常常會有延
        遲的情況，並不是最敏感的檢查。硝化甘油（NTG ）或
        美滴可減緩病人因心肌梗塞所引起之胸疼，而較不會改
        善病人因急性心包膜炎所引起之胸疼。
    3.第三次鑑定
      再經本院送請鑑定，經行政院衛生署以99年7 月9 日衛署
      醫字第0990210764號函暨所附該署醫審會第0000000 號鑑
      定書（見本院卷第152 至158 頁，以下簡稱第三次鑑定）
      覆以：
      (1)查病歷記載，病人有胸痛、心電圖呈現廣泛性ST段上升
        、心肌酵素正常、心臟超音波收縮功能正常，並無心包
        膜積水情形。若能排除冠狀動脈疾病，才考慮有急性心
        包膜炎。急性心包膜炎臨床上並無任何一種症狀、徵候
        或檢查可以單獨確定診斷，必須綜合上述及病程發展，
        才能診斷。本件病人有符合急性心包膜炎診斷之處：包
        括胸痛、發燒及心電圖廣泛性ST段上升，也有不符合之
        處：如超音波未發現心包膜積水，聽診未發現摩擦音（
        friction rub），心電圖未發現PR段下降，而有ST段於
        V5-V6 下降等表現。而前述胸痛與心電圖ST段上升與冠
        狀動脈疾病，急性心肌梗塞之病徵重疊。心臟超音波顯
        示收縮功能正常，心肌酵素檢查正常，表示當時並無心
        肌受損，但不能排除冠狀動脈是否有狹窄及是否有不穩
        定狹心症（許多冠心症病人嚴重三條血管狹窄，心電圖
        、心臟超音波及心肌酵素可以完全正常），因此做心導
        管檢查，排除掉冠狀動脈疾病之後，方可以將急性心包
        膜炎列入更優先之考慮。
      (2)依病人症狀、檢查及病程之發展，1 月14日至1 月17日
        初期，應將急性冠心症列為優先考慮及治療，依1 月18
        日許隆安醫師心導管術前訪視紀錄，急性心包膜炎之可
        能性增加，但仍不能完全排除冠狀動脈疾病。做完心導
        管後，發現有廣泛性三條血管之『冠狀動脈擴大症』（
        coronary Artery ectasia ）。由文獻中（Euro Heart
        J2006,27;1026~1031）得知，此『冠狀動脈擴大症』疾
        病之發病機轉，治療及預防仍不明確，多數學者認為危
        險性並未增加，但仍有少數如Baman 等人認為5 年內死
        亡率可達29.1％（AmJ Cardiol 2004；93:0000-0000）
        。病人有『冠狀動脈擴大症』，雖無合併之冠狀動脈硬
        化導致之狹窄，但仍然屬於冠狀動脈疾病之一種，其與
        發燒、白血球增加之感染症是否有關？是否有同時發生
        之血管炎、心包膜炎，並不能排除，由於並無病理解剖
        ，無法確定診斷。
      (3)病人於1 月20日猝死前之診斷治療，並不能謂其偏離一
        般治療流程。依病人症狀、檢查及病程之發展，1 月14
        日至1 月17日初期應將急性冠心症列為優先考慮及治療
        。依1 月18日許隆安醫師心導管術前訪視紀錄，急性心
        包膜炎之可能性增加，但仍不能完全排除冠狀動脈疾病
        。病人猝死之可能性有許多，例如心律不整、冠狀動脈
        突然阻塞、剝離、出血、股動脈內出血、嘔吐、窒息…
        等等，由於無病理解剖，真相不明，難以判斷是否有醫
        療疏失。
      (4)病人之死因不明，無法確定Tirofiban 是否有關，不過
        就藥物於1 月17日停用，1 月18日據許隆安醫師筆錄，
        未發現心包膜積水，1 月19日心導管檢查顯示心臟各腔
        室壓力無異常變化，1 月19日21時40分傷口換藥時無滲
        出物，實在找不出此藥與死亡之相關性。
（三）公訴意旨指被告應注意被害人在臨床上已符合急性心包膜
      炎之診斷等情，惟查：
      1.公訴意旨認被害人符合急性心包膜炎之診斷所依據之被
        害人有微量心包膜積水一節，經審諸被害人之病歷資料
        ，其於90年1 月15日所做心臟超音波檢查，並無發現心
        包膜積水現象，有被害人病歷所附該日之「杜卜勒及超
        音波心圖報告單」上有關Pericardial effusion一項勾
        選nil 可憑（見原審卷一第25頁），另經證人許隆安醫
        師於原審審理時證述：依90年1 月18日之病歷紀錄，在
        下午2 時伊有替病人做超音波檢查，因被告說要替病人
        做心導管檢查，當時伊是負責安排心導管檢查排程之醫
        師，因發現病人前一天的心電圖變化，可能是心肌梗塞
        或心包膜發炎，如果是心包膜有積水，伊就不會建議林
        醫師繼續做心導管檢查，當天伊自己推超音波機器上去
        替病患做檢查，未發現積水及心肌梗塞，可能是冠狀動
        脈的問題，所以同意被告繼續心導管檢查；心包膜積水
        在臨床的症狀上是輕微會痛，大量心包膜積水會壓迫到
        心臟，血壓變低，心跳會快，病人會喘，頸部靜脈會擴
        張，外觀會看得出來，當天替被害人檢查時，被害人並
        無這些症狀等語（見原審卷一第50至56頁），故被害人
        於90年1 月15日、18日所做心臟超音波檢查，均未發現
        心包膜有積水現象；前揭第二次鑑定報告亦表示：經該
        會再次討論，第一次鑑定認病人有心包膜微量積水有誤
        等語如前，檢察官並於原審準備程序中表示：依第二次
        鑑定書為準等語（見原審卷二第51頁），從而第一次鑑
        定報告以前開情形存在為前提所為之判定，已不可採。
        至告訴人爭執前開於90年1 月18日所做之超音波檢查，
        何以無報告單、超音波圖一節，經證人許隆安於原審審
        理時證稱：通常只有在病患的主治醫師有開立心臟超音
        波檢查醫囑，要跟健保局申請費用需附超音波心電圖報
        告單、超音波之證明，因伊負責安排心導管檢查排程，
        如果心包膜有積水，就不建議被告繼續做心導管檢查，
        當天伊是臨時起意替該病患做超音波，沒有要向健保局
        申請費用，所以沒有寫報告單，僅在病歷紀錄上簡單註
        明等語（見原審卷二第54頁），參以許隆安為心導管檢
        查之術前評估醫師，經其檢查及評估，認被害人適於次
        日進行心導管檢查，且書具PRE CATH NOTE 以記載其評
        估經過，被害人亦確有於次日進行心導管檢查，足認被
        害人確無心包膜積水現象，尚不因程序上是否製有相關
        圖表而有歧異。
      2.又依文獻資料記載，急性心肌梗塞係指心肌因急性缺氧
        ，導致心肌壞死的疾病，其死亡率在病發24小時內達50
        ％，主要症狀有胸痛、胸部感覺有重物壓著、呼吸困難
        、休克、噁心、嘔吐、煩躁不安、體溫上升，其心電圖
        上可看到的深且寬的Q 波、ST節段上升及T 波倒立，且
        心肌梗塞時，梗塞的範圍可以貫穿全層，也可能只限於
        部分層，所以Q 波、ST節段、T 波的改變不一定全部出
        現，在心肌梗塞的病例中約有7 ％至20％在第一週有心
        包膜炎的臨床症狀。另急性心包膜炎是心包的一種炎症
        狀況，早期心包膜炎會有發燒、胸痛、心包摩擦聲及心
        電圖上呈現廣泛ST段升高，如果心包膜炎是由某種特定
        病因造成，當然以治療該潛在病因為第一考慮，至於常
        見不明原因的急性心包膜炎，用任何非類固醇抗炎症藥
        物（NSAID ）都能在24小時內將症狀壓下來（見原審卷
        三第85至第89頁急性心肌梗塞病症說明、原審卷一第11
        5 至123 頁當代心臟學診斷與治療一書節文），由上開
        資料可知，急性心肌梗塞有可能在短時間致命，且有心
        肌梗塞病例在初期有心包膜炎的臨床症狀，而急性心包
        膜炎係心包的一種發炎表現，不至於在短時間內對病患
        生命構成威脅，且較易治療，一般仍以引發心包膜炎之
        潛在病因為治療的第一考慮。
      3.故雖第一次鑑定報告載有：「病人於1 月14日出現症狀
        ，從胸骨後方壓迫性悶痛放射到背部持續多日……1 月
        17日心電圖表現廣泛性ST段上升，加上1 月19日冠狀動
        脈攝影正常……根據這些資料，這個病人在臨床上已經
        符合了急性心包膜炎的診斷。」等語、第二次鑑定報告
        載有：「病人的確極可能有急性心包膜炎」、「病人並
        無任何心包膜積水之情形，但無心包膜積水，無法排除
        急性心包膜炎之診斷」等語，另證人許隆安亦證稱其於
        PRE CATH NOTE 上記載：「高度懷疑急性心包膜炎」等
        語；然第二次鑑定報告亦載明，急性心包膜炎所造成的
        胸痛通常較尖銳（sharp ），而急性心肌梗塞的胸痛則
        較有壓迫、悶的感覺（按此部分符合被害人對於胸痛之
        描述）。急性心包膜炎所造成的胸痛的部位常於胸骨下
        方，但有時也可於左前胸，傳播性疼痛多於背部，但左
        上臂的傳播性疼痛也不少見，所以和急性心肌梗塞的胸
        痛之疼痛部位無法完全區分；典型的急性心包膜炎所造
        成的胸痛會於深呼吸、平躺時加劇；臨床上，要完全靠
        疼痛的症狀及部位區分心肌梗塞與急性心包膜炎有時並
        不容易，仍須靠實驗室的檢查加以輔助等情。再經本院
        以本件患者有何急性心包膜炎病徵、該病徵是否明顯等
        節詢之醫審會，經該會以第三次鑑定報告進而說明：急
        性心包膜炎臨床上並無任何一種症狀、徵候或檢查可以
        單獨確定診斷，必須綜合上述及病程發展，才能診斷；
        本件病人有符合急性心包膜炎診斷之處：包括胸痛、發
        燒及心電圖廣泛性ST段上升，也有不符合之處：如超音
        波未發現心包膜積水，聽診未發現摩擦音（friction
        rub ），心電圖未發現PR段下降，而有ST段於V5-V6 下
        降等表現；而前述胸痛與心電圖ST段上升與冠狀動脈疾
        病，急性心肌梗塞之病徵重疊；心臟超音波顯示收縮功
        能正常，心肌酵素檢查正常，表示當時並無心肌受損，
        但不能排除冠狀動脈是否有狹窄及是否有不穩定狹心症
        （許多冠心症病人嚴重三條血管狹窄，心電圖、心臟超
        音波及心肌酵素可以完全正常），因此做心導管檢查，
        排除掉冠狀動脈疾病之後，方可以將急性心包膜炎列入
        更優先之考慮，依病人症狀、檢查及病程之發展，1 月
        14日至1 月17日初期，應將急性冠心症列為優先考慮及
        治療，依1 月18日許隆安醫師心導管術前訪視紀錄，急
        性心包膜炎之可能性增加，但仍不能完全排除冠狀動脈
        疾病等語。是許隆安醫師雖於心導管檢查之術前評估時
        ，出具PRE CATH NOTE ，記載病人主訴1 月14日下午開
        始胸痛很久，起初心電圖變化是在前胸導程有ST下降的
        現象，因為急性冠狀動脈症候群住進心臟內科加護病房
        ，但17日的心電圖顯示所有導程ST上升，此外，心臟酵
        素沒有升高，心臟超音波也沒有顯示心肌收縮異常，所
        以急性心包膜炎高度懷疑等語，經證人許隆安於原審審
        理中證述在卷（見原審卷一第55頁），然被害人於入院
        之初所呈現之胸痛、心電圖表現廣泛性ST段上升等病徵
        ，既與急性心肌梗塞之病徵重疊，此外諸如無心包膜積
        水、無摩擦音、心電圖未發現PR段下降，而有ST段於V5
        -V6 下降等表現，則與心包膜炎之病徵有異；證人許隆
        安亦證稱其對急性心包膜炎高度懷疑時，仍安排在隔天
        早上進行冠狀動脈攝影檢查，以排除病人有冠狀動脈疾
        病等語（見原審卷一第55頁），則被告審酌急性心肌梗
        塞、急性心包膜炎二者致命之危險程度，優先將危險性
        較高之急性心肌梗塞列為治療方向，對於被害人之各症
        狀給予對應之處理，於經冠狀動脈攝影排除心肌梗塞後
        ，始將急性心包膜炎列入治療，應合乎該專科醫師於面
        臨該等狀況之醫療常規。
      4.再經本院函詢有關醫審會第二次鑑定意見對於第一次鑑
        定依患者胸痛、90年1 月17日心電圖等情形，而認患者
        符合急性心包膜炎之意見是否認同一節，經該會以第三
        次鑑定報告覆以：依病人症狀、檢查及病程之發展，1
        月14日至17日初期，應將急性冠心症列為優先考慮及治
        療，依1 月18日許隆安醫師心導管術前訪視紀錄，急性
        心包膜炎之可能性增加，但仍不能完全排除冠狀動脈疾
        病；做完心導管檢查後，發現有廣泛性三條血管之冠狀
        動脈擴大症，由文獻中得知，此冠狀動脈擴大症疾病之
        發病機轉，治療及預防仍不明確，多數學者認為危險性
        並未增加，但仍有少數學者認為5 年內死亡率可達29.1
        ％。病人之冠狀動脈擴大症雖無合併之冠狀動脈硬化導
        致之狹窄，但仍然屬於冠狀動脈疾病之一種，其與發燒
        、白血球增加之感染症是否有關？是否有同時發生之血
        管炎、心包膜炎，並不能排除，由於並無病理解剖，無
        法確定診斷等語，顯示因被害人經心導管檢查，其心臟
        有冠狀動脈擴大之情形，則被害人之發燒、白血球增加
        等，究係與該冠狀動脈疾病有關，或與心包膜炎有關，
        因無病理解剖而為該會所無法判定。
      5.又原審委請鑑定事項第（六）點有關：「若病患經診斷
        為心肌梗塞，並以治療心肌梗塞之方式進行治療而未達
        預期療效，同一病患再經另醫師診斷，並於病人之病歷
        表上記載『高度懷疑病人所患為急性心包膜炎』（兩種
        病症治療方式互異），則依一般之醫療流程判斷，是否
        應即停止原先心肌梗塞之治療，再就病人之實際病因再
        作調查？如原先診斷之醫師已得知另醫生高度懷疑病人
        之病狀係因其他病因造成，而仍未停止原先之治療方式
        ，原診斷醫師之行為是否於一般醫療流程上有所疏失？
        」一節，經第二次鑑定報告覆以：「如上所述，心肌梗
        塞與心包膜炎兩種診斷並不互斥，如無法完全排除缺血
        性心臟病的可能性，做心導管檢查可以確認或排除病人
        有無冠狀動脈阻塞，以幫助醫師做出正確診斷。本病例
        雖高度懷疑急性心包膜炎，做心導管檢查並無醫療流程
        上之疏失。心導管檢查之後也未再給予心肌梗塞之相關
        治療。」等語，本件被害人於90年1 月14日因胸痛前往
        臺北長庚醫院求診，經該院醫師先行針對死亡率較高之
        心肌梗塞給予常用藥Heparine治療並預防，惟迄至1 月
        16日被害人胸痛狀況仍未改善，乃轉入林口長庚醫院加
        護病房，因當時被害人之病徵及檢查結果，被告認未能
        排除死亡率較高之急性心肌梗塞，故仍以之為優先治療
        對象，1 月17日因被害人心電圖檢查，其ST波段有上升
        跡象，ST段上升於V2- V6、I 、II、III、aVF等導程，
        值班醫師懷疑有急性前壁及下壁心肌缺氧性傷害，復再
        給予抗血小板接受器藥物Tirofiban 之靜脈注射，以防
        止血栓形成，再於90年1 月18日由許隆安醫師進行心導
        管檢查之術前評估時，提出「高度懷疑病人所患為急性
        心包膜炎」之看法，自該時起，原針對急性心肌梗塞之
        Heparine、Tirofiban 用藥，即已停止，似無原審函詢
        事項中「仍未停止原先之治療方式」之情形；故當時針
        對急性心肌梗塞之醫療作為，僅餘心導管檢查，且提出
        該「高度懷疑病人所患為急性心包膜炎」看法之許隆安
        醫師，亦認被害人適於次日進行心導管檢查，此據其陳
        述如前，顯見其亦未能確診為急性心包膜炎，參以心肌
        梗塞亦可能為引起心包膜炎之潛在原因，如第二次鑑定
        報告所述，如無法完全排除缺血性心臟病的可能性，做
        心導管檢查可以確認或排除病人有無冠狀動脈阻塞，以
        幫助醫師做出正確診斷；本件雖高度懷疑急性心包膜炎
        ，做心導管檢查並無醫療流程上之疏失，心導管檢查之
        後也未再給予心肌梗塞之相關治療等語，該心導管檢查
        仍屬診斷上所必須。本院亦就上開原審委請鑑定事項再
        為函請釐清被告依一般醫療流程有無疏失，經第三次鑑
        定報告覆以：病人於1 月20日猝死前之診斷治療，並不
        能謂其偏離一般治療流程，依病人症狀、檢查及病程之
        發展，1 月14日至1 月17日初期應將急性冠心症列為優
        先考慮及治療，依1 月18日許隆安醫師心導管術前訪視
        紀錄，急性心包膜炎之可能性增加，但仍不能完全排除
        冠狀動脈疾病等語，益見被告於被害人猝死前之診斷治
        療，尚未偏離一般治療流程，則雖被害人猝死，然其可
        能性眾多，本件既未經解剖，自難僅以被害人死亡之結
        果，即推認被告有醫療上之疏失。
      6.至告訴人指稱被告應可於進行心導管檢查時，自被害人
        之睪丸腫脹情形，發覺為心包膜炎等語，然告訴人亦於
        本院審理中陳稱：伊係於被害人過世後，為其更衣時，
        始發現被害人睪丸異狀，之前並無發現，亦未聽醫護人
        員提起過等語（見本院卷第254 頁反面），顯然被害人
        及其家屬均未曾向醫護人員反應該異狀；復經被告於本
        院審理中陳稱：伊於被害人做心導管檢查時，並未在場
        ，伊在檢查快結束時，從外面由螢幕看檢查結果，後來
        有進入檢查室，向被害人解釋檢查結果，伊沒有查看被
        害人的睪丸情形，做心導管檢查的醫師亦未向伊說明被
        害人睪丸的情形等語（見本院卷第255 頁），則被害人
        係於何時始發生睪丸腫脹情形？是否在加護病房期間所
        發生？已未可知，且並無證據證明被告知悉被害人有該
        病徵，自無法以之推論被告因罔顧該症狀而有所誤診。
（四）公訴意旨指被告應注意不宜對被害人施打抗凝血藥物
      Heparine及抗血小板接受器藥物Tirofiban ，以免加重死
      亡之危險性等情，惟查：
    1.公訴意旨主張被害人在臨床上符合急性心包膜炎的診斷，
      不宜在急性心包膜炎患者使用抗凝血藥物Heparin 、抗血
      小板接受器藥物Tirofiban ，以免引起心包膜出血及心包
      膜填塞致死等情所依據之第一次鑑定結果，於被害人符合
      急性心包膜炎診斷部分，因誤判被害人有心包膜積水現象
      ，其鑑定意見尚屬有誤，已如前述，故其因該誤判而認使
      用抗凝血藥物Heparin 、抗血小板接受器藥物Tirofiban
      十分危險，有引起心包膜出血及心包膜填塞致死的可能，
      即難為採。
    2.又依文獻說明，Heparine之作用是可預防栓塞所形成之併
      發症，可減少梗塞之擴大，可預防深部靜脈血栓、肺栓塞
      及心內壁血栓所形成之動脈栓塞，rt-PA 的半衰期（即藥
      物在體內停留有效作用的時間）短，故靜脈注射Heparine
      用以維持早期的暢通是必需的，低劑量的Heparine可有效
      且安全地減少急性心肌梗塞後肺栓塞及中風的發生；抗血
      小板接受器藥物Tirofiban 是一種血小板凝集抑制劑，併
      用Heparine可用於預防不穩定心絞痛病人或非Q 波之心肌
      梗塞發生缺血性心臟併發症，及用於預防患有冠狀動脈缺
      血症狀而需接受冠狀動脈成形術或冠狀動脈粥狀硬化切除
      的病人發生治療冠狀動脈突然閉塞時所造成的缺血性心臟
      併發症（見原審卷三第87頁背面、原審卷二第79頁），故
      Heparine、Tirofiban 二種藥物係用在治療心肌梗塞。而
      在對病患使用此二種藥物時，醫師應注意病人臨床上有無
      出血症狀，血行動力學是否有變化等，亦經前揭第二次鑑
      定說明在卷。被害人在90年1 月14日至臺北長庚醫院急診
      時，即因心電圖呈現ST段下沈及T 波倒轉於V4-V6 、I 、
      avL 等導程，醫師林佳賢診斷為急性冠心症，給予注射硝
      化甘油以及肝素Heparine治療。同年月17日因被害人心電
      圖呈現ST段上升於V2-V6 、I 、II、III 、aVF 等導程，
      住院醫師游立光懷疑急性前壁及下壁心肌缺氧性傷害，乃
      在醫囑單上指示給予抗血小板接受器藥物Tirofiban ，依
      此可知，上開藥物並非被告所首先開立，且為心臟科醫師
      於病患出現類似症狀時，為避免急性心肌梗塞所導致之不
      測而會首先採用之因應醫療作為。
    3.被告就被害人在同年月16日轉入加護病房後，在未做心導
      管檢查前，依據被害人臨床症狀、檢驗結果及先前醫師之
      診斷，初步判斷以危險性較高之心肌梗塞為優先治療對象
      ，而給予心肌梗塞之用藥，延續同年1 月14日由急診醫師
      林佳賢所開立之Heparine，並指示每6 小時作一次APTT檢
      查，用以監控Heparine之劑量，且安排被害人作心導管檢
      查以確認被害人有無缺血性心臟病，另經住院醫師游立光
      於同年月17日在醫囑單上指示給予被害人抗血小板接受器
      藥物Tirofiban 等情，均為醫療上正當之行為，持續之AP
      TT檢測等，亦符合第二次鑑定所示：醫師開立Heparin 及
      Tirofiban 給病人使用，應注意病人臨床上有沒有出血的
      症狀，血行動力學是否有變化之意見。且本件對被害人持
      續之APTT檢測並未發現異常狀況等情，亦有被害人之病歷
      、林口長庚醫院臨床病理檢驗報告單及護理紀錄在卷可按
      （見他字卷第87至88、116 至125 、132 至144 頁）。是
      被告在被害人轉至加護病房後，係依被害人之症狀及檢驗
      數據研判被害人疑為心肌梗塞，而給予心肌梗塞用藥，並
      且依據使用藥物之注意事項，每6 小時做一次APTT檢驗，
      用以監測被害人使用該藥物之反應，所為均符合醫療規則
      ，應已善盡其注意義務，被告就此部分尚無何業務過失可
      言。
    4.又Heparine、Tirofiban 二種藥物併用最主要副作用是出
      血，而抗血小板接受器藥物Tirofiban 之半衰期為2 小時
      、Heparine之半衰期為2 至6 小時等情，有雅瑞濃縮輸注
      液仿單、Heparine藥物說明及Tirofiban 藥物說明在卷可
      參（見原審卷二第80、138 、140 頁）。查Tirofiban 係
      於90年1 月17日晚間7 時40分經值班醫師游立光醫師開立
      ，90年1 月18日因被害人出現流鼻血之副作用，許隆安醫
      師即於當日上午11時40分之醫囑單指示停用Tirofiban 、
      暫停使用Heparine，另於當日下午指示停用Heparine；是
      被害人僅於90年1 月17日晚間經注射一次Tirofiban ，其
      後即未再使用，故所稱之Heparine、Tirofiban 併用，亦
      僅有該次。其後在許隆安醫師於90年1 月18日下午2 時為
      被害人做心臟超音波檢查、柯毓麟醫師於90年1 月19日上
      午10時為被害人做心導管檢查時，該二種藥物之半衰期均
      過，而檢驗結果皆未發現被害人心臟有何出血狀況；另1
      月19日晚上9 點40分經護理人員給予被害人傷口小換藥時
      ，傷口並無滲出液，此外參閱病歷內之相關護理紀錄所載
      ，均未發現被害人於停用上開二種藥物後，有何出血現象
      ，或被害人及其家屬有何被害人持續出血之反應，是尚難
      逕認被害人係因使用該二種藥物引發出血副作用而導致死
      亡。就本院所詢上開二種藥物之使用及其副作用是否與被
      害人嗣後之死亡有關一節，第三次鑑定報告亦覆以：病人
      之死因不明，無法確定Tirofiban 是否有關，就藥物於1
      月17日使用、1 月18日許隆安醫師檢查未發現心包膜積水
      、1 月19日心導管檢查顯示心臟各腔室壓力無異常變化、
      1 月19日晚間9 時40分傷口換藥時無滲出物，實無法發現
      該藥與死亡之相關性等語。故本件尚乏證據證明被害人於
      90年1 月20日上午係因使用上開二種藥物導致心包膜出血
      進而引起心包膜填塞致死。
（五）公訴意旨指被告對被害人出現心包膜炎填塞之症狀，未及
      時發覺並施予心包膜放液手術，致被害人死亡等情，惟查
      ：
    1.公訴意旨主張被害人有心包膜填塞，被告應及時發覺並施
      予心包膜放液手術，係依據第一次鑑定結果認被害人心電
      圖監視有出現電位交替現象，惟該部分業經第二次鑑定意
      見敘明：據該會深入了解前次鑑定誤判係呼吸造成之心電
      圖，故被害人病歷並無明顯之電位交替現象等語如前，故
      第一次鑑定以被害人心電圖出現電位交替現象，認定被害
      人有心包膜填塞等情，應屬有誤，該第一次鑑定依據此一
      誤判，並說明病人已有心包膜填塞，亦即心包膜積水壓迫
      心臟，使血液無法有效打出心臟，需及時追蹤心臟超音波
      檢查確認，並施行心包膜放液手術，才能保住病人生命等
      語，即難為採。第二次鑑定意見亦明確說明：被害人是否
      有心包膜填塞，根據1 月15日報告及照片，缺乏足夠的臨
      床證據加以證實，心包膜出血有可能會引起心包填塞，若
      1 月18日超音波檢查後，仍未發現有心包膜積水之現象，
      就無須實行心臟放液手術等語。
    2.本件並無證據資料顯示被害人有心包膜填塞之情形，且依
      卷內資料，被害人於90年1 月20日凌晨6 時10分為醫師宣
      告死亡後，其遺體並未進行解剖，故尚難遽以認定被害人
      有心包膜填塞情形及因之死亡。第三次鑑定意見亦認：做
      完心導管檢查後，發現有廣泛性三條血管之「冠狀動脈擴
      大症」，依文獻資料得知，該「冠狀動脈擴大症」之發病
      機轉、治療及預防仍不明確；病人有「冠狀動脈擴大症」
      ，雖無合併之冠狀動脈硬化導致之狹窄，但仍然屬於冠狀
      動脈疾病之一種，其與發燒、白血球增加之感染症是否有
      關？是否有同時發生之血管炎、心包膜炎，並不能排除，
      由於並無病理解剖，無法確定診斷；病人猝死之可能性很
      多，例如心律不整、冠狀動脈突然阻塞、剝離、出血、股
      動脈內出血、嘔吐、窒息等等，由於無病理解剖，真相不
      明，難以判斷是否有醫療疏失等語。從而依本件既有之卷
      證資料，被告應無診療過程錯誤，導致被害人最後因心包
      膜填塞致死之情形。
    3.綜上可知，被害人在轉診至林口長庚醫院時，被告經由被
      害人主訴之病徵及初步檢驗結果，認被害人有可能罹患短
      時間內即可致命之急性心肌梗塞，而首先給予急性心肌梗
      塞相關用藥及檢驗，著手確認是否係急性心肌梗塞，且在
      給藥之同時，亦開始持續追蹤被害人對於藥物之反應，並
      於90年1 月18日因被害人出現使用Heparine、Tirofiban
      之出血副作用，停用該二項藥物，嗣於90年1 月19日上午
      10時進行心導管檢查排除急性心肌梗塞之可能後，即未再
      給予急性心肌梗塞之相關治療，雖被害人於翌日上午6 時
      10分發生死亡之結果，但尚不得因此反推被告當時依據被
      害人主訴及初步檢驗結果之判斷有何疏失，況亦無從藉由
      解剖證明被害人確係因公訴人所指稱之心包膜填塞致死，
      尚無法推論被告有所過失。
（六）告訴人另以被害人恐因細菌感染導致敗血症死亡，指稱係
      被告擅自停用抗生素所導致等語。按敗血症之判斷，除體
      溫、心跳、呼吸次數、白血球等四項生命跡象中，有兩項
      以上異常外，該等異常尚須與微生物之感染有關；而關於
      本件施以抗生素之經過，經被告於本院審理中陳稱：因被
      害人急診前即有發燒及白血球上升情形，在未排除是否為
      敗血症之前，擔心等病情變化時再給予抗生素，可能治療
      過慢，故伊有於被害人入院時給予抗生素；另因病人發燒
      及白血球上升原因很多，敗血症只是其一，依照在加護病
      房觀察病人之臨床狀況，包含整體意識、生命徵象，雖稍
      有發燒但血壓穩定，並可以自行下床活動，因此認為敗血
      症之可能性微弱，而在使用數天之後，停止抗生素之給予
      ，依病歷顯示，伊在停用抗生素時，是看第一套的抽血並
      無細菌生長情形，第二套抽血結果還沒有看，停用抗生素
      是依據病人血壓都正常，沒有明顯發燒畏寒情形，又本件
      停用抗生素，距離被害人死亡之間，只有一次劑量沒給，
      不至於因為抗生素沒給而造成死亡等語（見本院卷第254
      頁正、反面）。查被告於被害人入院之初，為觀察被害人
      有無敗血症現象，有指示抽血進行細菌培養，而於90年1
      月16日下午5 時、5 時30分先後對被害人抽二套血液，經
      檢測結果，並無細菌生長情形，有長庚紀念醫院臨床病理
      檢驗報告單在卷可稽；被告係於90年1 月19日下午4 時醫
      囑停用Cefamezine、Gentamicin兩種抗生素（見他字卷第
      90頁），而當日下午3 時許，被害人之生理徵象略為：體
      溫36.7度，脈搏88次/ 分，呼吸20次/ 分，血壓158/70mm
      Hg，趨於穩定，無明顯發燒情形。又參以該二套血液檢測
      結果，既均無細菌生長反應，則被告於指示停用抗生素時
      ，雖僅閱得第一份檢測報告，然該第二份檢測報告，亦未
      存有使被告做出不同指示之基礎。復參以第一次鑑定意見
      ：被害人於就診時並無明顯敗血症現象，被告所給予之抗
      生素劑量符合被害人病情需要，給藥時間未間隔過久，被
      害人停用抗生素之時機妥當等語，是告訴人上開爭執並無
      可採。
（七）又關於被告將被害人轉出加護病房時機是否妥適一節，經
      證人即林口長庚醫院普通病房護士謝靜雯於原審審理時結
      證：伊為心臟內科病房護士，被害人轉至普通病房時，是
      伊與加護病房小姐交班，伊交完班後，前往探視被害人，
      被害人意識清楚，經伊測量，被害人生命跡象正常，可自
      行活動，被害人並未向伊表示有何不舒服，伊自己觀察被
      害人，也無任何不適狀況，被害人有問伊可否到地下室吃
      宵夜，伊表示需有要家屬陪同，伊有看見被害人走出病房
      ，但不知被害人前往何處等語（見原審卷一第56至60頁）
      ，且被害人於90年1 月19日晚間10時50分許轉出加護病房
      時，體溫為36.5度，脈搏每分鐘88次，呼吸每分鐘20次，
      血壓為155/78mmHg，生命跡象尚稱穩定，轉出加護病房之
      指示除被告同意外，賀萬靖醫師亦有為此建議等情，有護
      理紀錄單、醫囑單、PROGRESS NOTE 等在卷可稽（見他字
      卷第149 、90、98頁），雖第一次鑑定意見認被害人當時
      診斷尚未確立，宜在加護病房多觀察幾天等語，惟被害人
      係因被高度懷疑短時間內致死率極高之冠狀動脈疾病而轉
      入加護病房，此一情況已在90年1 月19日上午10時做完心
      導管檢查時排除，且之後亦在加護病房觀察被害人檢查後
      之狀況，至同日晚上10時30分始轉至普通病房，合於第二
      次鑑定意見所認：病人於冠狀動脈攝影檢查後2 至4 小時
      ，若病人臨床狀態良好，血行動力學穩定，因檢查程序而
      造成心包膜填塞的機會就很小等情；而普通病房醫師亦有
      安排翌日之檢查以繼續追查病因，則被害人並非在轉出加
      護病房後，即未受醫護照顧。是否有必要繼續留在加護病
      房觀察，應以實際為病患進行診治之醫師較能通盤瞭解當
      時病患之狀況，故應以實際負責醫師判斷為準，復參酌前
      開被害人之客觀情狀，堪認被告所為被害人得轉至普通病
      房繼續追蹤治療之決定，並無任何過失。
（八）按刑法上之過失犯，以行為人按其情節應注意，並能注意
      ，而不注意為要件，刑法第14條第1 項法條文義甚明；又
      刑法上之過失致人於死罪，以行為人具有過失，被害人發
      生死亡之結果，且行為人之過失與被害人之死亡間有相當
      因果關係為構成要件，最高法院迭有判例可供參照。綜以
      前述，被告在被害人轉入林口長庚醫院加護病房時，為其
      主治醫師，一方面經由被害人主訴病徵為胸痛未能改善等
      情及初步檢驗結果，優先以短時間內即可能致命之急性心
      肌梗塞，給予相關治療，及為心臟超音波、心電圖等檢驗
      ，復安排心導管檢查以為確認，且持續追蹤被害人對於所
      用心肌梗塞藥物之反應，於90年1 月18日因發現被害人有
      出血副作用，即停用Heparine、Tirofiban 二項藥物，嗣
      於90年1 月19日上午10時進行心導管檢查，排除急性心肌
      梗塞之可能後，即未再給予急性心肌梗塞之相關治療；另
      一方面，被告亦經由對被害人生命跡象之檢測結果，懷疑
      有敗血症，指示抽血進行細菌培養檢測，且給予抗生素，
      復於3 日後因被害人生命跡象趨穩，首套血液檢查結果並
      無細菌生長情形，故停用抗生素，並將被害人轉出加護病
      房，則被告對被害人所發生之狀況，均已為相應之處置，
      並無懈怠、疏忽之情形，其對被害人病狀所為之診斷及處
      置，亦難認有違反醫療常規之處，或有應注意能注意而不
      注意之過失情形，雖被害人不治死亡，然究不能因此即倒
      果為因，一概推定為被告之過失所致。又任何醫師受限於
      學識、經驗，其診治病患之能力，均有一定之極限，冀求
      醫師萬能，對任何病患均能為正確無誤之診斷，藥到病除
      ，顯為過高之期望，故於具體個案之審視，如醫師於診治
      病患時，已綜合病患之病史、主訴、出現之症狀、病理檢
      查之資料等，做一合理之診斷，並依據該診斷給予符合教
      科書、醫學文獻記載之藥物或處置，即應認已盡其注意之
      義務，在此期間，縱令病患有何醫師無法預見之突發狀況
      ，導致死亡，亦難謂該醫師有誤判病情，或懈怠、疏忽可
      言，自不得課以過失罪責，否則醫師動輒得咎，視疑難之
      病例為畏途，終非病患之福。本件被害人於90年1 月19日
      晚間，神智清楚，傷口無滲出液，且可轉入普通病房，無
      續由加護病房照治之必要，並為被害人所認可，足徵其狀
      況有所好轉，其當時體溫、脈搏、呼吸、血壓均屬穩定，
      經普通病房護士謝靜雯觀察，被害人無任何不適，可自行
      活動，亦未表示有何不適，90年1 月20日凌晨1 時許，被
      害人復正常睡眠，無發燒現象，當日早上5 時許，竟被發
      現已無意識、呼吸及心跳，且急救無效，因無病理解剖，
      被害人猝死之原因，實屬未明。然被告於被害人猝死前之
      診斷治療，尚難謂偏離一般治療流程，經本院囑託行政院
      衛生署醫審會鑑定結果（即第三次鑑定），亦認難以判斷
      是否有醫療疏失，如前所述。故本件檢察官所舉證據，均
      無法使本院對於被告涉嫌公訴人所指之事實，形成確信不
      疑之心證，此外又查無任何積極證據足以證明被告有所過
      失，或其醫療行為與被害人之死亡間有何因果關係，自不
      能令其負業務過失致死罪責；本件既不能證明被告犯罪，
      即應為被告無罪之諭知。
五、原審綜據上情，諭知被告無罪，論理並無不合之處。檢察官
    上訴意旨略以：（一）被告於偵查中均未提及因心肌梗塞危
    險高於急性心包膜炎等語，顯見被告事前均未察覺被害人係
    罹患急性心包膜炎；又藥物之作用因人而異，不能僅憑被告
    提供無證據能力之仿單，即認關於半衰期之數據可適用於本
    案。（二）第一次鑑定報告明確排除另二名醫師之過失，若
    非被告實有過失，醫審會當不會於鑑定報告細述各條過失。
    （三）被告於患有急性心包膜炎之患者使用肝素及抗血小板
    接收器等藥物，即對患者身體造成某程度之傷害，於用藥時
    即有副作用，被告又未發現被害人急性心包膜炎之病情，致
    未為前開藥物傷害結果擴大之防免，應犯有業務過失傷害犯
    行。（四）第二次鑑定報告並非推翻第一次鑑定報告，而係
    修正並加以補充，法院仍應就兩次鑑定所提出之問題對照後
    參考審酌。（五）兩次鑑定報告均無排除急性心包膜炎之可
    能性，而被告未曾懷疑被害人為急性心包膜炎，未及時加以
    診治，診斷錯誤並用藥錯誤，導致被害人之死亡結果，被告
    之過失甚明等語，雖非無據；惟查，相較於急性心包膜炎，
    急性心肌梗塞為一死亡率較高之疾病，且急性心肌梗塞可能
    是造成急性心包膜炎的眾多原因之一，兩種診斷並不互斥，
    被害人復無心包膜積水現象，則被告於發現被害人有若干符
    合急性心肌梗塞之病徵時，優先治療該病症，所用藥物合乎
    常規，並持續以APTT檢測監控用藥情形，並安排心導管檢查
    以資確認，於做心導管檢查排除冠狀動脈疾病之後，方可將
    急性心包膜炎列入更優先之考慮，被害人於1 月20日猝死前
    之診斷治療，並不能謂為偏離一般治療流程，亦據第三次鑑
    定報告敘述明確，本件實難要求被告於未確認排除前，捨危
    險性較高之急性心肌梗塞於不顧，逕處置危險性較低之心包
    膜炎；此外關於無從認定被告於本件有何過失，或其醫療行
    為與被害人之死亡結果間有何因果關係等節，本院已一一說
    明如前，本院既無從依檢察官之舉證而形成被告有罪之確信
    ，復查無其他積極事證足資證明被告應負過失致死之罪責，
    檢察官上訴理由指摘原判決不當之各節，即難認為有理由，
    應予駁回。
據上論斷，應依刑事訴訟法第368條，判決如主文。
本案經檢察官何明楨到庭執行職務。
中    華    民    國    99    年    12    月    21    日
                  刑事第十九庭審判長法  官  鄧振球
                                    法  官  潘翠雪
                                    法  官  彭幸鳴
以上正本證明與原本無異。
如不服本判決，應於收受送達後10日內向本院提出上訴書狀，其
未敘述上訴之理由者並得於提起上訴後10日內向本院補提理由書
（均須按他造當事人之人數附繕本）「切勿逕送上級法院」。
                                    書記官  陳靜姿
中    華    民    國    99    年    12    月    21    日

司法院資訊處製作；財團法人民間司法改革基金會備份。
